【裁判字號】    96,上,238
【裁判日期】    980707
【裁判案由】    確認債權不存在
【裁判全文】
臺灣高等法院臺南分院民事判決  96年度上字第238號
上  訴  人  甲○○
訴訟代理人  方文賢  律師
            李昌明  律師
被 上 訴人  丙○○
訴訟代理人  乙○○
上列當事人間請求確認債權不存在等事件，上訴人對於中華民國
九十六年十月二十二日臺灣嘉義地方法院第一審判決（九十三年
度訴字第六０四號）提起上訴，並為訴之追加，本院於九十八年
六月十六日言詞辯論終結，判決如下：
      主      文
原判決關於駁回上訴人下開第二項之訴部分，暨訴訟費用（確定
部分除外）之裁判均廢棄。
確認被上訴人依台灣桃園地方法院七十二年度促字第一０五０號
確定支付命令，對於上訴人之借款債權，其中超過「新台幣佰
貳拾玖萬柒仟陸佰陸拾伍元，及自支付命令送達之日起至清償日
止，按中央銀行核定放款日拆二分之一計算之利息。」之債權不
存在。
其餘上訴及追加之訴均駁回。
第一審（確定部分除外）、第二審（含追加之訴）訴訟費用，由
被上訴人負擔十分之四，餘由上訴人負擔。
      事  實  及  理  由
一、按在第二審所為訴之追加，若係請求之基礎事實同一，或擴
    張、減縮應受判決事項之聲明者，雖未經他造同意，亦得為
    之，此觀諸民事訴訟法第四百四十六條第一項、第二百五十
    五條第一項第二款、第三款規定自明。查：本件上訴人於原
    審主張：伊僅向被上訴人借款新台幣（下同）三百九十五萬
    五千元，詎被上訴人竟將利息滾入原本，以對伊有四百九十
    五萬八千三百三十九元，及自七十二年三月七日起至清償日
    止，按中央銀行核定放款日拆二分之一計算利息之債權為由
    ，向桃園地院聲請對伊核發七十二年度促字第一０五０號支
    付命令，並已確定；則就超過三百九十五萬五千元本息之債
    權部分，對伊即自始不存在。且系爭支付命令之執行名義成
    立後，伊已陸續清償系爭借款債務完畢，並取回原判決附表
    （以下簡稱附表）２所示支票；至於附表１所示支票，除編
    號８、號支票因遭淹水滅失外，其餘支票並已由伊取回，
    足見兩造間之借款債務已全數清償。詎被上訴人竟以上開確
    定支付命令為執行名義，聲請原審法院八十六年度執字第七
    六五號強制執行事件，對伊之財產為執行，伊自得提起債務
    人異議之訴。因伊並未取得編號８、號合計共二十一萬四
    千元之支票為清償之證明，而於原審聲明：「確認被上訴人
    對伊之債權在超過『二十一萬四千元，及自八十一年二月二
    十一日起至清償日止，按中央銀行核定放款日拆二分之一計
    算之利息』之部分不存在。上揭強制執行事件中，被上訴人
    請求執行超過上揭債權部分，不得強制執行。」等語（見原
    審卷第八二頁）。嗣原審就上訴人請求確認之訴部分，為
    其全部敗訴判決，就異議之訴部分，為其一部勝訴、一部敗
    訴判決後，上訴人聲明不服提起上訴，並於本院言詞辯論終
    結前，就確認之訴部分擴張聲明為：「確認被上訴人依桃園
    地院七十二年促字第一０五０號支付命令所示債權，對於上
    訴人全部不存在」等語（見本審卷第一八頁）；則就上訴
    人於本審擴張聲明，求為「確認『二十一萬四千元』以內之
    債權原本，及全部借款利息債權不存在」部分，未經原審法
    院審理，核係上訴人於上訴後所為追加之訴。惟既係基於同
    一請求之基礎事實，所為擴張應受判決事項之聲明，揆諸首
    開說明，上訴人所為上開訴之追加，並無不合，應予准許，
    合先敘明。
二、上訴人主張：伊於民國七十年間，以坐落桃園縣大園鄉○○
    段後厝小段九筆土地設定抵押權予被上訴人為擔保，向被上
    訴人借款三百九十五萬五千元，並簽發如附表２所示支票交
    付被上訴人收執；嗣雙方於七十一年二月二十二日另訂借貸
    契約書，同意以借款債務本息總額五百萬元計算並由伊分期
    付款。其後雙方再於同年十月間，合意由伊清償全部債務之
    四成即二百二十二萬二千元而達成和解，並由伊交付附表１
    所示支票而換回附表２之支票。系爭附表１之支票既已兌現
    ，伊積欠之系爭借款債務已全部清償；詎被上訴人於七十一
    年間聲請桃園地院七十一年度執字第一五一０號執行事件拍
    賣上揭抵押物後，竟依執行法院製作之分配表所示，以伊積
    欠被上訴人借款債務原本為四百九十五萬八千三百三十九萬
    元未償為由，聲請桃園地院於七十二年三月七日對伊核發七
    十二年度促字第一０五０號支付命令（下稱系爭支付命令）
    ，並已確定。惟兩造間之系爭借款債務原本總額僅三百九十
    五萬五千元，被上訴人於聲請法院核發支付命令時，更自承
    其債權原本僅為三百九十五萬零九百元，乃被上訴人竟將利
    息滾入原本重複計息，聲請法院核發系爭支付命令，則就超
    過上揭金額之借款債權，對伊即自始不存在。又兩造間之系
    爭借款債務業經雙方合意以清償四成而達成和解，伊為分期
    付款所交付如附表１之支票並已兌現，系爭借款債務已全部
    清償；詎被上訴人竟於八十六年二月二十四日以系爭確定支
    付命令為執行名義，聲請原審法院以八十六年度執字第七六
    五號執行事件，對伊之財產為強制執行，伊自得提起本件債
    務人異議之訴，求為宣告不許就執行名義為強制執行之判決
    。此外，縱認兩造間並未達成上開和解協議，惟本件經民事
    法院另案判決，認定伊已清償一百四十九萬六千元之借款債
    務原本，上開民事法院判決所為之認定，對於本件訴訟亦有
    爭點效，此部分借款債務即應扣除。且被上訴人聲請本件強
    制執行之日起回溯五年前之利息債權，亦已罹於時效而消滅
    。兩造間就系爭確定支付命令所示之借款法律關係既已消滅
    而不存在，因被上訴人否認之，並以系爭確定支付命令為執
    行名義，聲請執行法院對伊為強制執行，致伊有受損害之虞
    ，自有即受確認判決之法律上利益。為此提起本訴，並聲明
    ：(一)原判決不利於上訴人部分廢棄。(二)確認被上訴人依桃園
    地院七十二年度促字第一０五０號支付命令，對於上訴人之
    債權不存在。(三)被上訴人不得以桃園地院七十二年促字第一
    ０五０號確定支付命令為執行名義，對上訴人之財產為強制
    執行。(四)第一、二審訴訟費用由被上訴人負擔。
三、被上訴人則以：兩造於七十一年二月二十二日簽立借貸契約
    書，約定借款債務本息總額為五百萬元，並由上訴人分期償
    還；其後上訴人僅還本一百零四萬九千一百元，尚欠四百九
    十五萬八千三百三十九元之本息未清償，而經伊聲請桃園地
    院對於上訴人核發七十二年度促字一０五０號支付命令確定
    在案。上訴人前以上揭執行名義所示之債權已消滅為由，提
    起債務人異議之訴，業經台南高分院另案判決敗訴確定在案
    ，上訴人再次提起本件確認之訴，於法不合。且兩造間並未
    達成由上訴人清償四成債務之合意；上訴人於系爭執行名義
    成立後，所交付之一百四十九萬六千元僅係償還部分利息而
    已，至於借款債務之原本部分則全部未清償；伊以借款債權
    四百九十五萬八千三百三十九元本息，聲請執行法院為強制
    執行，並無不合。況系爭執行事件業經執行法院發給債權憑
    證而終結，上訴人提起本件異議之訴亦為無理由。並聲明：
    (一)上訴駁回。(二)第二審訴訟費用由上訴人負擔（原審法院就
    上訴人所提異議之訴部分，諭知：「被上訴人請求執行四百
    九十五萬八千三百三十九元，其中『自八十一年二月二十一
    日起至八十一年二月二十四日止，按中央銀行核定放款日拆
    二分之一計算之利息』部分，不得強制執行。」部分，未經
    被上訴人聲明不服，不在本院審理範圍）。
四、按確認法律關係之訴，非原告有即受確認判決之法律上利益
    者，不得提起之；確認證書真偽或為法律關係基礎事實存否
    之訴，亦同，民事訴訟法第二百四十七條第一項定有明文。
    又所謂即受確認判決之法律上利益，係指因法律關係之存否
    不明確，致原告在私法上之地位有受侵害之危險，而此項危
    險得以對於上訴人之確認判決除去之者而言，故確認法律關
    係成立或不成立之訴，苟具備前開要件，即得謂有即受確認
    判決之法律上利益，縱其所求確認者為他人間之法律關係，
    亦非不得提起（最高法院四十二年台上字第一０三一號判例
    參照）。本件上訴人主張：兩造間之借款金額僅為三百九十
    五萬五千元，詎被上訴人竟將利息滾入原本，以對伊有四百
    九十五萬八千三百三十九元，及自七十二年三月七日起至清
    償日止，按中央銀行核定放款利率日拆二分之一計算利息之
    債權為由，向桃園地院聲請對伊核發七十二年度促字第一０
    五０號支付命令，並已確定；則就超過三百九十五萬五千元
    本息之債權部分，自始即不存在；且系爭支付命令之執行名
    義成立後，伊已陸續清償系爭借款債務完畢，因被上訴人否
    認之，並以上開執行名義聲請嘉義地院八十六年度執字第七
    六五號民事執行事件，對其所有財產為強制執行，致系爭借
    款債權是否存在之法律關係不明確，有損害其權益之虞等語
    ，揆諸上開說明，核無不合；上訴人提起本件確認之訴，自
    有即受確認判決之法律上利益，先予敘明。
五、上訴人主張：伊於七十年間，僅向被上訴人抵押借款三百九
    十五萬五千元，其後雙方另於七十一年二月二十二日訂立借
    貸契約書，同意以借款債務本息總額五百萬元計算，而由伊
    分期付款。惟被上訴人於七十一年間另案聲請桃園地院七十
    一年度執字第一五一０號拍賣抵押物強制執行事件後，則以
    伊積欠被上訴人借款債務原本為四百九十五萬八千三百三十
    九萬元未償為由，聲請桃園地院於七十二年三月七日核發七
    十二年度促字第一０五０號支付命令，命伊「給付四百九十
    五萬八千三百三十九元及自支付命令送達之日起至清償之日
    止，按中央銀行核定放款日拆二分之一計算之利息」，系爭
    支付命令並於同年三月間確定。其後被上訴人並於八十六年
    二月二十四日以系爭確定支付命令為執行名義，具狀聲請嘉
    義地院以八十六年度執字第七六五號執行事件，對於伊之財
    產為強制執行等情，除據上訴人於原審提出而為被上訴人所
    不爭之抵押權設定契約書、借貸契約書、桃園地院民事執行
    處通知、系爭支付命令及確定證明書等件在卷（見原審卷
    第一五七頁至第一六四頁、第三五一頁至第三五三頁）可參
    外，並經本院依職權調取內附「民事執行聲請狀」之上開執
    行卷宗核閱無誤，且為被上訴人所不爭，堪信上訴人之上開
    主張為真實。
六、上訴人另主張：兩造間之系爭借款債務原本總額僅為三百九
    十五萬五千元，被上訴人於聲請法院核發系爭支付命令時，
    更自承債權原本僅有三百九十五萬零九百元，惟被上訴人竟
    將利息滾入原本重複計息，則被上訴人就超過上揭金額之借
    款債權，對伊即自始不存在。又兩造間之系爭借款債務業經
    雙方合意以清償四成而達成和解，伊為分期付款所交付如附
    表１之支票並已兌現，系爭借款債務已全部清償。詎被上訴
    人竟於八十六年二月二十四日持系爭確定支付命令為執行名
    義，聲請原審法院八十六年度執字第七六五號執行事件，對
    於伊之財產為執行，伊自得提起本件異議之訴，求為宣告不
    許就執行名義為強制執行之判決。縱認兩造間並未達成上開
    和解協議，惟本件經民事法院另案判決，認定伊已清償一百
    四十九萬六千元之借款債務原本，上開民事法院判決所為之
    認定，對於本件訴訟亦有爭點效，此部分借款債務即應扣除
    。至於被上訴人聲請本件強制執行之日回溯五年前之利息債
    權，亦已罹於時效而消滅等語，則為被上訴人否認，並以上
    情置辯；是被上訴人依系爭支付命令，對於上訴人之借款債
    權為若干？兩造間是否合意清償四成債務而達成和解協議？
    上訴人於系爭支付命令確定後提出之給付，是否足以清償全
    部債務？若否？應先抵充借款債務原本或利息？經抵充後，
    上訴人尚欠借款債務金額若干？上訴人提起本件債務人異議
    之訴有無理由？厥為本件訴訟首應審究之爭點。
七、按法院於確定判決理由中，就訴訟標的以外，當事人主張之
    重要爭點，本於當事人辯論之結果已為判斷時，對此重要爭
    點所為之判斷，除有顯然違背法令，或當事人已提出新訴訟
    資料，足以推翻原判斷之情形外，應解為在同一當事人就該
    已經法院判斷之重要爭點，不得作相反之主張或判斷，始符
    民事訴訟上誠信原則（最高法院九十二年度台上字第三一五
    號判決要旨參照）；查：
（一）上訴人前以與本件訴訟為同一之基礎事實，主張：兩造間
      之借款債權債務係發生於七十年七月至七十年九月之間；
      伊原係以客票向被上訴人貼現四百萬元，嗣因受他人拖累
      致周轉不靈，乃於七十一年二月二十二日與被上訴人訂立
      舊債新償契約書，即約定新債務為五百萬元，並由伊分期
      償還。其後伊自七十一年十二月起至七十三年二月十五日
      止，已陸續以附表１所示支票，合計共償還二百二十二萬
      二千元（包括利息）；被上訴人所持執行名義之借款債權
      業經清償而消滅，則被上訴人以系爭確定支付命令為執行
      名義，聲請執行法院為強制執行，即為無理由等語，而提
      起債務人異議之訴，求為命撤銷嘉義地院八十六年度執字
      第七六五號強制執行事件所為強制執行程序之判決。嗣原
      審法院以八十六年度訴字第一七０號判決駁回其請求，上
      訴人聲明不服提起上訴，由本院八十七年度上字第一八八
      號受理在案後，經審認兩造提出之相關卷證及攻防訴訟資
      料後，以：(1)「兩造間之債權債務係發生於七十年七月至
      七十年九月間，上訴人以客票向被上訴人貼現四百萬元。
      上訴人於七十一年二月二十二日與被上訴人訂立舊債新償
      之借貸契約書，即新債務五百萬元，約定償還方法，七十
      一年三月至四月，每月二十五萬元，計五十萬元，七十一
      年五月至十二月，每月二十萬元，計一百六十萬元，七十
      二年一月至十月，每月三十萬元，計三百萬元。惟上訴人
      主張兩造間之五百萬元債務以四成和解者，並無書面契約
      ，且貼現支票七紙若係因四成和解而返還，被上訴人將之
      返還上訴人即可，無庸在支票背面背書。若背書亦應全部
      背書，豈有背書與未背書夾雜互見？又衡情，上訴人僅清
      償二百萬元即可，何須再就二百萬元約定附加利息，且每
      期清償金額不同，互有增減？足見上訴人主張兩造間五百
      萬元債務以四成和解者為不足採信。」（見本院八十七年
      度上字第一八八號民事確定判決正本第二四頁倒數第三行
      至第二六頁）、(2)「被上訴人係因債權證明文件遺失而無
      法提出，並非如上訴人所稱，因其清償而由被上訴人將票
      據交還予上訴人者。」（見上揭民事判決正本第二七頁）
      、(3)惟「兩造間之借款債務，業經上訴人以交付面額合計
      共一百四十九萬六千元之十三紙支票【按即附表１所示編
      號4、5、6、7、9、10、11、12、13、14、15、16、17號
      支票】予被上訴人，其後並已兌現，而清償部分借款債務
      。」（見上揭民事判決正本第二七頁倒數第四行至第二八
      頁倒數第二行）、(4)至於「上訴人主張其他四紙支票【按
      即附表１所示編號1、2、3、18號支票】，面額合計五十
      一萬二千元，係在系爭支付命令核發前所為，縱有不當，
      非債務人異議之訴所能救濟；此外附表１所示編號8、19
      號支票部分，上訴人則無法證明已清償，而不足採。」（
      見上揭民事判決正本第二九頁第九行至第倒數第四行）、
      (5)且「兩造於七十一年二月二十二日所訂借貸契約書第三
      條約定，本金先於利息而受清償，惟系爭執行名義所載金
      額僅因此受償本金一百四十九萬六千元，上訴人既未全數
      清償其對於被上訴人之債務，因執行程序無法強為割裂，
      上訴人請求撤銷嘉義地院八十六年度執字第七六五號強制
      執行事件所為之強制執行程序，難認正當，不應准許。」
      （見上揭民事判決正本第二八頁倒數第二行至第二九頁第
      八行）等等，而於九十一年四月二十三日判決駁回上訴人
      之債務人異議之訴；其後上訴人並未聲明不服而全案確定
      者，除據被上訴人提出上揭民事確定判決影本附卷（見原
      審卷第二五頁至第四二頁）外，並經本院依職權調取上
      揭民事卷宗核閱無誤。
（二）被上訴人雖於本院審理時抗辯：系爭如附表１所示支票係
      上訴人交付予伊代向第三人調現之用，並非上訴人為清償
      系爭借款債務時交付之支票云云，並以證人蔡燦華於檢察
      事務官訊問時之證述為其論據；惟證人蔡燦華於檢察事務
      官九十五年六月二日訊問時係證述：「附表１所示編號4
      、5、6、7、11、14、15、16、17號之支票是丙○○交付
      的，她打電話跟我說有熟人要她用票借錢，我不認識借錢
      的人，所以要丙○○背書保證我才借。丙○○的背書是我
      要求的，因為退票可向丙○○追索。需要借錢的人是丙○
      ○所說之熟人，丙○○要帶他來，是我婉拒丙○○帶來。
      我當場以現金換票，交付現金給丙○○」等語（見嘉義地
      檢署九十四年發查字第一七四號卷第一五五頁、第一五六
      頁－另行影印附於本審卷第七三頁至第七五頁）。是證
      人蔡燦華雖與兩造均不熟識，衡情並無偏袒一方之虞，惟
      第三人蔡燦華係直接自被上訴人處收受上揭支票，並當場
      交付現金予被上訴人，固堪認被上訴人確有持上揭支票向
      第三人蔡燦華調現之事實；然上訴人於蔡燦華與被上訴人
      交付上揭支票及收受現金時，既未在場，究竟係被上訴人
      本人要求調現？抑或係受上訴人委託，代向蔡燦華調現？
      又，若係受上訴人委託代為調現，被上訴人是否將所調現
      之金錢再交付予上訴人等等？均難據此而為憑斷。參以系
      爭附表１所示支票，若確係上訴人委託被上訴人代向第三
      人調現之用，衡情，被上訴人就調借所得款項，理應轉交
      上訴人取得才是，詎此等有利於被上訴人之事實，竟未據
      被上訴人提出具體事證以資證明，要難僅以證人蔡燦華之
      上開證述，而為有利於被上訴人之認定。
（三）綜上，上開關於系爭借款債務總額、兩造間是否有以清償
      債務四成而達成和解協議、上訴人清償系爭借款債務之金
      額若干等重要爭點，既經民事法院本於兩造辯論之結果而
      為判斷，且其判斷並無顯然違背法令情形，上開確定判決
      效力並及於兩造。雖被上訴人於本院審理時，提出證人蔡
      燦華於檢察事務官訊問時之證述為其論據，惟證人蔡燦華
      之證述，並不足為有利於被上訴人之認定，自難作為推翻
      原判斷情形之新訴訟資料，揆諸上開最高法院判決意旨說
      明，要難許兩造任作相反之判斷或主張。準此：
    (1)兩造間於七十年間，由上訴人向被上訴人抵押借款之債務
      原本為四百萬元，其後雙方於七十一年二月間另訂借貸契
      約書，同意以借款債務原本五百萬元計算，由上訴人分期
      清償；惟兩造間並無合意以清償四成債務而達成和解之協
      議。嗣被上訴人於聲請桃園地院強制執行拍賣抵押物後，
      就其分配受償不足部分，以借款債務原本四百九十五萬八
      千三百三十九萬元未償為由，聲請桃園地院於七十二年三
      月七日核發系爭支付命令，命上訴人「給付四百九十五萬
      八千三百三十九元，及自支付命令送達之日起至清償之日
      止，按中央銀行核定放款日拆二分之一計算之利息」，並
      於同年三月間確定後，上訴人其後僅交付一百四十九萬六
      千元予被上訴人者，應堪肯認。
    (2)其次，兩造間之借貸契約既已明確約定：「本契約之清償
      ，以抵充本金為先，惟利息不停止計算（第三條第一項）
      ；前項應付未付利息，俟本金完全清償後再行付清（第三
      條第二項），此觀兩造不爭執真正之系爭借貸契約書（見
      原審卷第一六一頁至第一六二頁）自明；且為本院另案
      八十七年度上字第一八八號判決審認當事人提出之相關卷
      證後依法認定之事實，已如上述；是以苟上訴人所提出之
      給付，不足清償全部債務時，自應依上揭契約約定，先行
      抵充借款債務原本、次為抵充借款債務利息。本件上訴人
      於系爭支付命令核發並於同年三月間確定後，僅交付一百
      四十九萬六千元予被上訴人，則依兩造之上開約定，經優
      先抵充系爭借款債務原本後，上訴人積欠被上訴人之借款
      債務原本為三百四十六萬二千三百三十九元（計算式：4,
      958,339元－1,496,000元＝3,462,339元）。
    (3)此外，被上訴人以系爭確定支付命令為執行名義，聲請嘉
      義地院以八十六年度執字第七五六號執行事件，對於上訴
      人所有財產為執行結果，因執行金額不足清償債權，扣除
      受償之執行費用外，被上訴人僅受償十六萬四千六百七十
      四元者，此有執行法院製作之分配表（另行影印附於本審
      卷第七０頁至第七二頁）及債權憑證在卷（見本審第
      五九頁）可按。是被上訴人因系爭執行事件而受償之上揭
      金額，經依兩造不爭執之借款契約書約定，優先抵充債務
      原本結果，上訴人積欠被上訴人之借款債務原本為三百二
      十九萬七千六百六十五元（計算式：3,462,339元－164,6
      74元＝3,297,665元）；至於借款債務之利息部分則未獲
      清償分文。
八、上訴人另主張：兩造間之系爭借款債務原本僅三百九十五萬
    五千元，被上訴人於聲請法院核發支付命令時，更自承其債
    權本金僅為三百九十五萬零九百元，乃被上訴人竟將利息滾
    入原本重複計息，聲請法院核發系爭支付命令，則就超過上
    揭金額之借款債權，對伊即自始不存在云云；惟按債務人對
    於支付命令未於法定期間合法提出異議者，支付命令與確定
    判決有同一之效力，民事訴訟法第五百二十一條第一項定有
    明文；又確定之支付命令與確定判決有同一之效力，凡確定
    判決所能生之既判力及執行力，支付命令皆得有之，當事人
    不得就該法律關係更行起訴。而確定判決所生之既判力，除
    當事人就確定終局判決經裁判之訴訟標的法律關係，不得更
    行起訴或為相反之主張外，法院亦不得為與確定判決意旨相
    反之裁判。否則將使同一紛爭再燃，即無以維持法之安定，
    及保障當事人權利、維護私法秩序，無法達成裁判之強制性
    、終局性解決紛爭之目的（最高法院九十三年度台上字第一
    四三二號判決要旨參照）；查：系爭支付命令係由桃園地院
    於九十二年三月七日對於上訴人為核發，命上訴人給付被上
    訴人四百九十五萬八千三百三十九元，及自支付命令送達之
    日起至清償之日止，按中央銀行核定放款日拆二分之一計算
    之利息，並於同年三月間確定等情，此有卷附兩造不爭執真
    正之系爭支付命令及確定證明書（見原審卷六八頁至第七
    ０頁）可參；依上開說明，系爭確定支付命令既與確定判決
    有同一之效力，除經當事人提起再審外，不得更行起訴或為
    相反之主張，法院亦不得為與確定裁判意旨相反之裁判。本
    件上訴人於系爭支付命令確定後，未依九十二年二月七日修
    正前民事訴訟法第五百零七條準用同法第四百九十六條第一
    項規定提起準再審，而獲得民事法院所為廢棄系爭支付命令
    之裁判；復未依修正後民事訴訟法第五百二十一條第二項規
    定，對於系爭確定支付命令提起再審，其逕以系爭支付命令
    確定前之事項，主張被上訴人依系爭支付命令所示，就超過
    上揭金額之借款債權，對其自始不存在云云，委無足採。
九、第按利息、紅利、租金、贍養費、退職金及其他一年或不及
    一年之定期給付債權，其各期給付請求權，因五年間不行使
    而消滅，民法第一百二十六條固定有明文；惟時效完成後，
    僅債務人於債權人請求時得拒絕給付，至於債權本身並不因
    而消滅，此參同法第一百四十四條第一項規定亦明；查：
（一）本件被上訴人依系爭支付命令所示，對於上訴人之借款債
      權為四百九十五萬八千三百三十九元，及自支付命令送達
      之日起至清償日止，按中央銀行核定放款日拆二分之一計
      算之利息，惟經上訴人清償借款債務原本一百四十九萬六
      千元，及由執行法院實施強制執行，而清償十六萬四千六
      百七十四元借款債務原本後，被上訴人依系爭確定支付命
      令所示，對於上訴人之借款債權為：「三百二十九萬七千
      六百六十五元，及自支付命令送達之日起至清償日止，按
      中央銀行核定放款日拆二分之一計算之利息。」。
（二）上訴人雖抗辯：被上訴人於八十六年二月二十四日以系爭
      確定支付命令為執行名義，向原審法院聲請強制執行時，
      就聲請強制執行之日回溯五年前之利息債權，已因時效而
      消滅云云；惟請求權之消滅時效完成後，僅認債務人有拒
      絕給付之抗辯權，非使債權當然消滅（司法院院字第二四
      二四號解釋參照），則被上訴人之利息債權亦非當然消滅
      ，僅變成債務得拒絕給付之自然債務而已。是上訴人雖得
      於債權人聲請執行法院為強制執行時，依強制執行法第十
      四條規定，作為提起債務人異議之訴之異議事由，惟其逕
      以時效完成為由，起訴請求判決確認被上訴人就系爭支付
      命令所示利息部分，自被上訴人聲請強制執行之日起回溯
      五年前之利息債權不存在者，仍為無理由。
十、末按執行名義成立後，如有消滅或妨礙債權人請求之事由發
    生，債務人得於強制執行程序終結前，向執行法院提起異議
    之訴。執行名義無確定判決同一之效力者，於執行名義成立
    前，如有債權不成立或消滅或妨礙債權人請求之事由發生，
    債務人亦得於強制執行程序終結前提起異議之訴，強制執行
    法第十四條第一項前段、第二項分別定有明文。準此，債務
    人依強制執行法第十四條規定提起異議之訴，須於強制執行
    程序終結前為之者，核係原告提起債務人異議之訴之合法程
    式。次按強制執行法第十四條所定債務人異議之訴，係以排
    除執行名義之執行力為目的，故提起此一訴訟之原告，得請
    求判決宣告不許就執行名義為強制執行，以排除該執行名義
    之執行力，使債權人無從依該執行名義聲請為強制執行（最
    高法院八十七年度台上字第一五七八號判決要旨參照）。末
    按權利保護要件之存否，以事實審言詞辯論終結時為準，並
    非以起訴時為準（最高法院七十八年度台上字第二四七七號
    判決要旨參照）；查：
（一）本件被上訴人係執桃園地院七十二年度促字第一０五０號
      確定支付命令為執行名義，聲請執行法院就債務人即上訴
      人之財產，在「四百九十五萬八千三百三十九元，及自七
      十二年三月七日起至清償日止，按中央銀行核定放款日拆
      二分之一計付之利息」範圍內為強制執行，經嘉義地院以
      八十六年度執字第七六五號執行事件受理後，就債務人即
      上訴人所有財產為執行；惟上揭執行案件經執行結果，因
      執行金額不足清償債權，債權人聲明債務人無其他可供執
      行之財產，致未能全部執行，而由執行法院於九十八年四
      月二十三日核發嘉院和八六執速字第七六五號債權憑證予
      被上訴人收執，系爭執行事件之執行程序已終結等情，業
      經本院依職權調閱上揭執行卷宗核閱無誤（債權憑證及執
      行法官呈報終結裁示－見本審卷第六七頁至第六九頁）
      。
（二）其次，上訴人於原審起訴時，系爭執行事件之強制執行程
      序雖未終結，惟於本院九十八年六月十六日言詞辯論終結
      前，已因執行金額不足清償債權，債權人聲明債務人無其
      他可供執行，由執行法院核發債權憑證而終結系爭執行程
      序，從而上訴人依強制執行法第十四條規定提起本件債務
      人異議之訴，其訴權保護要件之訴訟標的法律關係已因上
      揭情事更異，而為無理由。上訴人就異議之訴部分，聲明
      求為判命「被上訴人不得以桃園地院七十二年促字第一０
      五０號支付命令及確定證明書為執行名義，對上訴人之財
      產為強制執行」者（原審就上訴人提起本件異議之訴，於
      主文第一項諭知「本院八十六年度執字第七六五號強制執
      行事件中，就債權人丙○○請求執行四百九十五萬八千三
      百三十九元，其中『自八十一年二月二十一日起至八十一
      年二月二十四日止，按中央銀行核定放款日拆二分之一計
      算之利息』部分，不得強制執行」部分，未據被上訴人聲
      明不服），即屬不應准許。
十一、綜上所述，上訴人於七十年間向被上訴人抵押借款之債務原
    本為四百萬元，惟其後因雙方於七十一年二月間另訂借貸契
    約書，同意以借款債務原本五百萬元計算，由上訴人分期清
    償。其後被上訴人以桃園地院拍賣抵押物強制執行後，分配
    受償不足部分，聲請桃園地院核發系爭支付命令並已確定。
    上訴人於系爭支付命令確定後，僅交付一百四十九萬六千元
    予被上訴人，此外，被上訴人因系爭執行事件而受償十六萬
    四千六百七十四元，上揭金額經優先抵充系爭借款債務原本
    結果，被上訴人依系爭確定支付命令，對於上訴人之借款債
    權為「三百二十九萬七千六百六十五元，及自支付命令送達
    之日起至清償之日止，按中央銀行核定放款日拆二分之一計
    算之利息。」。從而，上訴人請求確認被上訴人依系爭確定
    支付命令，對於上訴人之借款債權，其中超過「三百二十九
    萬七千六百六十五元，及自支付命令送達之日起至清償日止
    ，按中央銀行核定放款日拆二分之一計算之利息。」之債權
    不存在者，於法並無不合，應予准許；逾此，則為無理由，
    應予駁回。至於被上訴人以系爭確定支付命令為執行名義，
    聲請嘉義地院以八十六年度執字第七六五號執行事件，對於
    上訴人所有不動產為執行之強制執行程序，於本院言詞辯論
    終結前已因債務人無其他可供執行之財產，致未能全部執行
    ，而由執行法院發給債權憑證予被上訴人收執，系爭執行事
    件之執行程行已終結，上訴人依強制執行法第十四條規定提
    起本件債務人異議之訴，求為宣告不許就執行名義為強制執
    行之判決，已難認為有理由，而不應准許。則：
  (1)就上開應准許部分（即請求確認被上訴人依系爭確定支付命
    令，對於上訴人之借款債權，其中超過「三百二十九萬七千
    六百六十五元，及自支付命令送達之日起至清償日止，按中
    央銀行核定放款日拆二分之一計算之利息。」之債權不存在
    部分），原審為上訴人敗訴判決，自有可議，上訴意旨指摘
    原判決此部分為不當，求予廢棄改判，為有理由，爰由本院
    予以廢棄改判如主文第二項所示。
  (2)就上開不應准許部分：
    1.就確認之訴部分（即請求確認被上訴人對上訴人之債權在
      「超過二十一萬四千元，惟未逾三百二十九萬七千六百六
      十五元」本息不存在部分），原審為上訴人敗訴判決，其
      認事用法均無不合，上訴意旨求為廢棄改判者，為無理由
      ，此部分之上訴應予駁回。
    2.就本件債務人異議之訴部分，原審為上訴人敗訴之判決，
      所採之理由雖有不同，惟結論並無二致，仍應予維持，上
      訴意旨指摘原判決此部分不當，非有理由，應予駁回。
   (3)就上訴人於本審所為訴之追加（即請求確認被上訴人對於
     上訴人之債權「在借款原本二十一萬四千元以內」，及所
     有借款利息債權全部不存在部分），亦為無理由，應予駁
     回。
十二、本件事證已臻明確，兩造其餘攻擊防禦方法及舉證，核與判
    決結果不生影響，爰不一一論述。
十三、據上論結，本件上訴為一部有理由、一部無理由，追加之訴
    為無理由，依民事訴訟法第四百五十條、第四百四十九條第
    一項、第二項、第七十九條、第七十八條，判決如主文。
中    華    民    國    98    年    7    月    7      日
                    民事第三庭  審判長法  官  陳  光  秀
                                      法  官  曾  平  杉
                                      法  官  李  文  賢
上為正本係照原本作成。
如對本判決上訴，須於判決送達後20日內向本院提出上訴狀，未
表明上訴理由者，應於上訴後20日內，向本院提出理由書（須附
繕本）。依法須繳納裁判費並應委任律師為訴訟代理人，始得上
訴。
中    華    民    國    98    年    7    月    8      日
                                      書記官  劉  清  洪
【附記】
民事訴訟法第466條之1：
(1)對於第二審判決上訴，上訴人應委任律師為訴訟代理人。但上
  訴人或其法定代理人具有律師資格者，不在此限。
(2)上訴人之配偶、三親等內之血親、二親等內之姻親，或上訴人
  為法人、中央或地方機關時，其所屬專任人員具有律師資格並
  經法院認為適當者，亦得為第三審訴訟代理人。
民事訴訟法第466條之2：
  上訴人無資力委任訴訟代理人者，得依訴訟救助之規定，聲請
  第三審法院為之選任律師為其訴訟代理人。


司法院資訊處製作；財團法人民間司法改革基金會備份。
